---
title: |
  \vspace{-1cm}
  \textbf{PEC1: Regresión, Modelos y Métodos} \\
  \large Análisis de Regresión Lineal con Datos de Diabetes (Efron, 2004)
author: "Marco Russo | mrussorb@uoc.edu"
date: "Abril 2026"
output:
  pdf_document:
    toc: true
    toc_depth: 3
    number_sections: true
    latex_engine: xelatex
    fig_caption: true
    fig_width: 7
    fig_height: 4.5
    highlight: tango
header-includes:
  - \usepackage{amsmath}
  - \usepackage{amssymb}
  - \usepackage{booktabs}
  - \usepackage{float}
  - \usepackage{setspace}
  - \usepackage{xcolor}
  - \usepackage{mdframed}
  - \usepackage{fancyhdr}
  - \usepackage[spanish]{babel}
  - \onehalfspacing
  - \pagestyle{fancy}
  - \fancyhead[L]{PEC1 -- Regresión, Modelos y Métodos}
  - \fancyhead[R]{Marco Russo -- Abril 2026}
  - \fancyfoot[C]{\thepage}
  - \definecolor{myblue}{RGB}{30,100,160}
  - \definecolor{alertbox}{RGB}{255,243,205}
geometry: "left=2.5cm,right=2.5cm,top=3cm,bottom=3cm"
fontsize: 11pt
---

```{r setup, include=FALSE}
knitr::opts_chunk$set(
  echo    = TRUE,
  warning = FALSE,
  message = FALSE,
  comment = "#>",
  fig.align = "center",
  fig.pos   = "H",
  out.width = "90%"
)
```

```{r paquetes, echo=FALSE}
pkgs <- c("lmtest", "car", "MASS", "ggplot2", "knitr", "kableExtra")
invisible(lapply(pkgs, function(p) {
  if (!requireNamespace(p, quietly = TRUE)) install.packages(p, quiet = TRUE)
  library(p, character.only = TRUE)
}))
```

\newpage

---

# Información del Estudiante

```{r info-tabla, echo=FALSE}
info <- data.frame(
  Campo = c("Nombre completo", "Correo electrónico", "Asignatura",
            "Dataset", "Fecha de entrega"),
  Valor = c("Marco Russo", "mrussorb@uoc.edu",
            "Regresión, Modelos y Métodos",
            "Diabetes — Efron et al. (2004)",
            "20 de abril de 2026")
)
kable(info, col.names = c("", ""), booktabs = TRUE, align = c("l","l"),
      caption = "Datos del estudiante") |>
  kable_styling(latex_options = c("striped","hold_position"), full_width = FALSE) |>
  column_spec(1, bold = TRUE, width = "5cm") |>
  column_spec(2, width = "9cm")
```

\newpage

# Introducción

En esta actividad se analiza el conjunto de datos **Diabetes de Efron et al. (2004)**, compuesto por $n = 442$ pacientes diabéticos. La variable respuesta $y$ mide la **progresión de la diabetes** un año después del inicio del estudio.

Los diez predictores basales son: edad (`age`), sexo (`sex`, 1 = Mujer, 2 = Hombre), índice de masa corporal (`bmi`), presión arterial media (`bp`), y seis mediciones de suero sanguíneo (`s1`–`s6`: colesterol total, LDL, HDL, colesterol/HDL, log triglicéridos y glucosa).

El objetivo es construir y evaluar modelos de **regresión lineal múltiple** y **ANCOVA**, verificar sus supuestos y realizar inferencia estadística formal, apoyándose en los módulos de la asignatura (Carmona, 2005; Faraway, 2014).

\newpage

# Ejercicio 0: Estandarización de los datos (10 pt.)

## (0.1) Modelo con sexo como factor

Cuando incluimos la variable **sexo como factor** junto a covariables continuas como el IMC o la presión arterial, construimos un modelo **ANCOVA** (*Analysis of Covariance*). Este modelo combina predictores continuos con al menos un factor categórico. Formalmente:

$$
y_i = \beta_0 + \beta_1 \cdot \text{bmi}_i + \beta_2 \cdot \text{bp}_i + \cdots + \gamma \cdot \mathbf{1}[\text{sex}_i = \text{Hombre}] + \varepsilon_i
$$

donde $\beta_0$ es el intercepto para la categoría de referencia (Mujer), $\gamma$ es la **diferencia media** entre hombres y mujeres controlando el resto de covariables, y $\mathbf{1}[\cdot]$ es la función indicadora (*dummy*). El modelo impone pendientes paralelas para las covariables continuas (efecto aditivo), mientras que el intercepto difiere entre sexos. Si se añade $\gamma_2 \cdot \text{bmi}_i \times \mathbf{1}[\text{Hombre}]$ se permite además que las pendientes difieran.

## (0.2) Consecuencias de no convertir el sexo a factor

Si el sexo se mantiene como variable numérica (1, 2) y se estandariza, el modelo asume una **relación lineal artificial** entre sexo y respuesta:

1. **Interpretación errónea.** El coeficiente representa el efecto de un incremento de una unidad en una escala sin significado biológico, no la diferencia entre categorías.
2. **Pérdida de flexibilidad.** No se pueden modelar interacciones naturales con otras covariables.
3. **Estimación potencialmente sesgada.** Si la relación no es lineal en la escala numérica codificada, las predicciones e intervalos de confianza serán incorrectos.

> **Conclusión:** Es obligatorio tratar el sexo como `factor` para garantizar la corrección estadística y la interpretabilidad biológica (Carmona, 2005, §8.4; Faraway, 2014, §14.1).

## (0.3) Estandarización y preparación de los datos

La estandarización (*z-score*) transforma cada variable cuantitativa $x_j$ según:
$$z_{ij} = \frac{x_{ij} - \bar{x}_j}{s_j}$$
dando media 0 y desviación típica 1. La variable respuesta $y$ **no** se estandariza para conservar la interpretabilidad de los coeficientes en unidades originales.

```{r carga-datos}
url   <- "https://web.stanford.edu/~hastie/Papers/LARS/diabetes.data"
datos <- read.table(url, header = TRUE)
names(datos) <- tolower(names(datos))
str(datos)
```

```{r estandarizacion}
# Sexo a factor con etiquetas claras
datos$sex <- factor(datos$sex, levels = c(1, 2),
                    labels = c("Mujer", "Hombre"))

# Estandarizar variables continuas (excepto y)
vars_cont      <- c("age","bmi","bp","s1","s2","s3","s4","s5","s6")
datos_est      <- datos
datos_est[, vars_cont] <- scale(datos[, vars_cont])

# Verificación: medias ≈ 0 y sd ≈ 1
round(colMeans(datos_est[, vars_cont]), 8)
round(apply(datos_est[, vars_cont], 2, sd), 8)
```

```{r estadisticos-y}
cat("Media de y:", round(mean(datos_est$y), 4), "\n")
cat("D.T.   de y:", round(sd(datos_est$y),   4), "\n")
cat("Rango  de y:", range(datos_est$y),          "\n")
```

A partir de ahora trabajamos exclusivamente con **`datos_est`**.

\newpage

# Ejercicio 1: Formulación, estimación y significación global (30 pt.)

## (1.1) Modelo con edad, bmi y bp

Proponemos el siguiente **modelo de regresión lineal múltiple** (modelo1):

$$
\boxed{y_i = \beta_0 + \beta_1 \cdot \text{age}_i^* + \beta_2 \cdot \text{bmi}_i^* + \beta_3 \cdot \text{bp}_i^* + \varepsilon_i, \quad i = 1, \ldots, 442}
$$

donde el asterisco indica variable estandarizada. En notación matricial:
$$\mathbf{y} = \mathbf{X}\boldsymbol{\beta} + \boldsymbol{\varepsilon}, \quad \boldsymbol{\varepsilon} \sim \mathcal{N}_n(\mathbf{0}, \sigma^2 \mathbf{I}_n)$$

siendo $\mathbf{X}$ la matriz de diseño $(442 \times 4)$ — una columna de unos y tres columnas de predictores estandarizados.

| Símbolo | Definición |
|:-------:|:-----------|
| $y_i$ | Progresión de la diabetes al año (escala original) |
| $\text{age}_i^*,\,\text{bmi}_i^*,\,\text{bp}_i^*$ | Predictores estandarizados ($\bar{x}^*=0$, $s^*=1$) |
| $\beta_0$ | Intercepto: valor esperado de $y$ en las medias de todos los predictores |
| $\beta_j\;(j=1,2,3)$ | Cambio esperado en $y$ por **1 d.t.** del predictor $j$, *ceteris paribus* |
| $\varepsilon_i$ | Error aleatorio $\overset{iid}{\sim} \mathcal{N}(0,\sigma^2)$ |

## (1.2) Comportamiento del intercepto con variables estandarizadas

**Proposición:** Con predictores estandarizados, $\hat{\beta}_0 = \bar{y}$.

**Demostración:** De las ecuaciones normales MCO se obtiene:
$$\hat{\beta}_0 = \bar{y} - \hat{\beta}_1\bar{x}_1^* - \hat{\beta}_2\bar{x}_2^* - \hat{\beta}_3\bar{x}_3^*$$
Como $\bar{x}_j^* = 0$ para todo $j$ (por construcción de la estandarización):
$$\hat{\beta}_0 = \bar{y}$$

Esta es una consecuencia directa de que el hiperplano de regresión pasa por el punto $(\bar{\mathbf{x}}, \bar{y})$ (Carmona, 2005, §8.1). En nuestro caso $\hat{\beta}_0 \approx \bar{y} = 152.13$, que es la **progresión media esperada para un paciente con edad, IMC y BP en sus valores medios poblacionales**.

## (1.3) Verificación de las condiciones de Gauss-Markov

Las condiciones de Gauss-Markov garantizan que los estimadores MCO sean **BLUE** (Carmona, 2005, §8.2; Faraway, 2014, §2.3):

**1. Linealidad:** $E(y_i \mid \mathbf{x}_i) = \beta_0 + \beta_1 x_{i1} + \beta_2 x_{i2} + \beta_3 x_{i3}$. Se verificará gráficamente en el Ejercicio 4 (residuos vs. ajustados).

**2. Independencia:** $\text{Cov}(\varepsilon_i, \varepsilon_j) = 0\;\forall\, i \neq j$. Razonable en un estudio transversal de pacientes independientes.

**3. Homocedasticidad:** $\text{Var}(\varepsilon_i) = \sigma^2\;\forall\, i$. Se comprobará formalmente con tests en el Ejercicio 4.

**4. Media cero:** $E(\varepsilon_i) = 0\;\forall\, i$. Garantizada por la inclusión de $\beta_0$ siempre que el modelo esté correctamente especificado.

> **Importancia:** Si estas condiciones no se cumplen, los estimadores MCO pierden eficiencia; la heterocedasticidad hace que los errores estándar y los intervalos de confianza sean incorrectos. La no linealidad o media no nula implican sesgo. Adicionalmente, la inferencia basada en tests $t$ y $F$ requiere **normalidad** de los errores.

## (1.4) Estimación de los parámetros por MCO

```{r modelo1}
modelo1 <- lm(y ~ age + bmi + bp, data = datos_est)
summary(modelo1)
```

Los estimadores MCO minimizan $\text{SCR} = \|\mathbf{y} - \mathbf{X}\hat{\boldsymbol{\beta}}\|^2$, obtenidos analíticamente como $\hat{\boldsymbol{\beta}} = (\mathbf{X}^\top\mathbf{X})^{-1}\mathbf{X}^\top\mathbf{y}$.

```{r ecuacion-modelo1}
cf <- coef(modelo1)
cat(sprintf("ŷ = %.4f + (%.4f)·age* + %.4f·bmi* + %.4f·bp*\n",
            cf[1], cf[2], cf[3], cf[4]))
cat(sprintf("\nVerificación intercepto: β̂₀ = %.4f | ȳ = %.4f\n",
            cf[1], mean(datos_est$y)))
```

La ecuación estimada es:
$$\hat{y}_i = 152.133 + 1.238 \cdot \text{age}_i^* + 37.561 \cdot \text{bmi}_i^* + 18.768 \cdot \text{bp}_i^*$$

**Interpretación de los coeficientes:**

- $\hat{\beta}_0 = 152.133$: confirma $\hat{\beta}_0 = \bar{y}$; progresión media esperada en las medias de los predictores.
- $\hat{\beta}_1 = 1.238$ (age): un aumento de 1 d.t. en la edad se asocia a un incremento de ~1.24 unidades en la progresión, manteniendo los demás constantes. Sin embargo, este coeficiente **no es estadísticamente significativo** ($p = 0.685$), lo que sugiere que la edad no aporta información marginal adicional una vez controlados IMC y BP.
- $\hat{\beta}_2 = 37.561$ (bmi): cada d.t. adicional de IMC aumenta la progresión en ~37.56 unidades — el efecto más importante del modelo.
- $\hat{\beta}_3 = 18.768$ (bp): cada d.t. adicional de BP aumenta la progresión en ~18.77 unidades.

## (1.5) Contraste de significación global

**Hipótesis:**
$$H_0: \beta_1 = \beta_2 = \beta_3 = 0 \qquad H_1: \exists\, j \;|\; \beta_j \neq 0$$

**Estadístico F** basado en la descomposición $\text{SCT} = \text{SCM} + \text{SCR}$:
$$F = \frac{\text{SCM}/k}{\text{SCR}/(n-k-1)} = \frac{R^2/k}{(1-R^2)/(n-k-1)} \overset{H_0}{\sim} \mathcal{F}_{k,\,n-k-1} = \mathcal{F}_{3,\,438}$$

```{r ftest-global}
anova(modelo1)
s1 <- summary(modelo1)
cat(sprintf("F = %.2f  (gl: %d y %d)  |  p-valor = %.2e\n",
            s1$fstatistic[1], s1$fstatistic[2], s1$fstatistic[3],
            pf(s1$fstatistic[1], s1$fstatistic[2], s1$fstatistic[3],
               lower.tail = FALSE)))
```

## (1.6) Significatividad global y bondad del ajuste

```{r bondad}
cat("R²         =", round(s1$r.squared, 4),     "\n")
cat("R² ajust.  =", round(s1$adj.r.squared, 4), "\n")
cat("σ̂ residual =", round(s1$sigma, 4),          "\n")
```

Con $F = 95.81$ y $p < 2.2 \times 10^{-16} \ll \alpha = 0.05$ se **rechaza $H_0$**: el modelo es **globalmente significativo**. Al menos uno de los tres predictores tiene una relación lineal real con la progresión de la diabetes.

**¿Es un buen modelo?** No de forma absoluta:

- $R^2 = 0.396$: solo el **39.6%** de la variabilidad de $y$ queda explicado.
- $R^2_\text{adj} = 0.392$: penalizado por grados de libertad, confirma el resultado.
- $\hat{\sigma} \approx 60.1$ en un rango de $y$ de 25–346 es una imprecisión considerable.

> **Conclusión:** El modelo es estadísticamente significativo pero de poder predictivo moderado. Carmona (2005, §8.2) señala que con muestras grandes ($n = 442$) un $p$-valor pequeño no garantiza buen ajuste; es necesario incorporar más predictores (como las variables de suero sanguíneo) para mejorar la capacidad explicativa del modelo.

\newpage

# Ejercicio 2: Inferencia sobre parámetros y comparación de modelos (20 pt.)

## (2.1) ¿Podemos prescindir de algún predictor en modelo1?

El test $t$ parcial evalúa la contribución marginal de cada predictor dado que los demás permanecen en el modelo:
$$t_j = \frac{\hat{\beta}_j}{\text{se}(\hat{\beta}_j)} \overset{H_0}{\sim} t_{438}$$

```{r test-parciales}
ct <- as.data.frame(coef(summary(modelo1)))
ct$Decision <- ifelse(ct[,4] < 0.05, "Significativo", "No significativo")
names(ct) <- c("β̂", "SE", "t", "p-valor", "Decisión α=5%")
kable(round(ct, 5), booktabs = TRUE,
      caption = "Contrastes individuales — modelo1") |>
  kable_styling(latex_options = c("striped","hold_position"))
```

**Resultados:**

- **`bmi`:** $t = 12.03$, $p < 2 \times 10^{-16}$ → muy significativo. No se puede prescindir.
- **`bp`:** $t = 5.76$, $p = 1.56 \times 10^{-8}$ → muy significativo. No se puede prescindir.
- **`age`:** $t = 0.41$, $p = 0.685 > 0.05$ → **no significativo**. Se podría prescindir de la edad al nivel del 5%.

**Conclusión:** Al nivel de significación del 5%, el predictor **`age` no es significativo** y podría eliminarse del modelo sin pérdida estadística relevante. Los predictores `bmi` y `bp` son imprescindibles.

> **Nota metodológica importante:** La no significación de `age` en el modelo múltiple no implica que no esté correlacionada con $y$ univariadamente — puede deberse a **colinealidad parcial** con `bmi` y `bp`, de modo que la edad no aporta información marginal adicional una vez que el IMC y la presión ya están controlados (Faraway, 2014, §3.3).

## (2.2) Predictor más influyente

Dado que los predictores están **estandarizados**, sus coeficientes son directamente comparables: $\hat{\beta}_j$ representa el cambio esperado en $y$ por una desviación típica del predictor $j$, equivaliendo a los coeficientes beta estandarizados.

```{r predictor-influyente}
ct2 <- coef(summary(modelo1))[-1, ]   # excluir intercepto
tabla_inf <- data.frame(
  Predictor   = rownames(ct2),
  Beta_est    = round(ct2[,"Estimate"], 4),
  Abs_beta    = round(abs(ct2[,"Estimate"]), 4),
  t_stat      = round(ct2[,"t value"], 4),
  Abs_t       = round(abs(ct2[,"t value"]), 4),
  p_valor     = round(ct2[,"Pr(>|t|)"], 5)
)
kable(tabla_inf, booktabs = TRUE, row.names = FALSE,
      col.names = c("Predictor","β̂","|β̂|","t","|t|","p-valor"),
      caption = "Comparación de influencia de predictores estandarizados") |>
  kable_styling(latex_options = c("striped","hold_position"))
```

**Conclusión:** El **IMC** (`bmi`) es el predictor más influyente con diferencia: tiene el coeficiente estandarizado más grande ($\hat{\beta}_2 = 37.56$) y el estadístico $|t|$ más elevado ($|t| = 12.03$). Le sigue `bp` ($|t| = 5.76$) y, a gran distancia, `age` ($|t| = 0.41$, no significativo).

> **Nota:** Los valores $\hat{\beta}_j$ representan cambios en las **unidades originales de $y$** (no estandarizadas) por una desviación típica del predictor, dado que $y$ no fue estandarizada. La comparabilidad entre predictores es válida porque todos los $x_j$ sí lo están.

## (2.3) Discusión sobre el valor añadido de las variables de suero

Contrastamos formalmente la hipótesis del investigador mediante un **test $F$ parcial** entre modelos anidados:

- $M_R$: `y ~ age + bmi + bp` (modelo1)
- $M_C$: `y ~ age + bmi + bp + s1 + s2 + s3 + s4 + s5 + s6`

$$H_0: \beta_{s1} = \cdots = \beta_{s6} = 0 \qquad H_1: \text{al menos uno} \neq 0$$

$$F = \frac{[\text{SCR}(M_R) - \text{SCR}(M_C)]/6}{\text{SCR}(M_C)/(n-p)} \overset{H_0}{\sim} \mathcal{F}_{6,\, n-p}$$

```{r modelos-anidados}
modelo_completo <- lm(y ~ age + bmi + bp + s1 + s2 + s3 + s4 + s5 + s6,
                      data = datos_est)
anova(modelo1, modelo_completo)

cat("\nR² modelo1 (3 pred.):", round(summary(modelo1)$r.squared, 4))
cat("\nR² modelo completo:  ", round(summary(modelo_completo)$r.squared, 4))
cat("\nMejora en R²:        ",
    round(summary(modelo_completo)$r.squared - summary(modelo1)$r.squared, 4), "\n")
```

**Interpretación:** Con $p = 1.17 \times 10^{-15} \ll 0.05$ se **rechaza $H_0$**: las variables de suero sí aportan información relevante adicional más allá de `age`, `bmi` y `bp`. La hipótesis del investigador es estadísticamente incorrecta. El $R^2$ mejora en ~9 puntos porcentuales al incluir las 6 variables de suero.

**Mejor solución:** Incluir todos los predictores disponibles en un modelo inicial y aplicar métodos de selección (selección por pasos *stepwise* con AIC/BIC, o regularización tipo Lasso) para identificar el subconjunto óptimo.

## (2.4) Marco teórico para la comparación de modelos anidados

La comparación de modelos anidados se basa en el **análisis de la varianza aplicado a la regresión** (Carmona, 2005, §8.3):

**Definición:** $M_R$ está anidado en $M_C$ si $M_R$ se obtiene de $M_C$ imponiendo $q$ restricciones lineales $\beta_j = 0$.

**Descomposición:**
$$\text{SCR}(M_R) = \text{SCR}(M_C) + [\text{SCR}(M_R) - \text{SCR}(M_C)]$$

**Estadístico F parcial:**
$$F = \frac{[\text{SCR}(M_R) - \text{SCR}(M_C)]/q}{\text{SCR}(M_C)/(n-p)} \overset{H_0}{\sim} \mathcal{F}_{q,\, n-p}$$

**Puntos clave:**

1. $M_R$ es la hipótesis nula; $M_C$ la alternativa.
2. $q$ = número de parámetros adicionales del modelo completo.
3. $F$ grande (p pequeño) → rechazar $M_R$; los predictores adicionales mejoran el ajuste significativamente.
4. Cuando $q = 1$, el test $F$ equivale al cuadrado del test $t$ individual ($F = t^2$).
5. Solo aplicable a modelos **anidados**; para modelos no anidados se usan criterios AIC/BIC.

> **Referencia:** Carmona (2005, §8.3, "Significación parcial"); Faraway (2014, §5.1, "Testing Nested Models").

\newpage

# Ejercicio 3: Modelo ANCOVA (20 pt.)

```{r setup-ancova}
cat("Niveles de sex:", levels(datos_est$sex), "\n")
cat("Distribución:  ", table(datos_est$sex), "\n")
```

## (3.1) ¿Existen diferencias significativas entre sexos?

Ajustamos el modelo **ANCOVA sin interacción** (pendientes paralelas):
$$y_i = \beta_0 + \beta_1 \cdot \text{bmi}_i^* + \beta_2 \cdot \text{s5}_i^* + \gamma \cdot \mathbf{1}[\text{Hombre}] + \varepsilon_i$$

```{r ancova-sin-int}
model_ancova <- lm(y ~ bmi + s5 + sex, data = datos_est)
summary(model_ancova)
```

**Contraste sobre el efecto del sexo:**
$$H_0: \gamma = 0 \qquad H_1: \gamma \neq 0$$

```{r coef-sexo}
cs <- coef(summary(model_ancova))["sexHombre", ]
cat(sprintf("sexHombre: β̂ = %.3f | SE = %.3f | t = %.3f | p = %.4f\n",
            cs[1], cs[2], cs[3], cs[4]))
```

**Interpretación correcta:**

Con $p = 0.144 > \alpha = 0.05$, **no se rechaza $H_0$**: no existe evidencia estadística de diferencias significativas en la progresión de la diabetes entre hombres y mujeres, **una vez controlados el IMC y s5**. El coeficiente $\hat{\gamma} = -8.00$ indica que, en este modelo, los hombres presentan de media 8 unidades *menos* de progresión que las mujeres, pero este efecto no es estadísticamente distinguible de cero.

> **Reflexión sobre el efecto de confusión (*confounding*):** Este resultado contrasta con lo que podría esperarse biológicamente. Al incluir `bmi` y `s5` como covariables, se controla gran parte de la variabilidad explicada por el sexo — parte del efecto aparente del sexo estaba siendo mediado (*confounded*) por las diferencias en IMC y nivel de triglicéridos entre hombres y mujeres. Este fenómeno es habitual en ANCOVA y pone de manifiesto la importancia de controlar adecuadamente las covariables antes de interpretar efectos de grupo (Carmona, 2005, §9.2).

## (3.2) ¿El impacto del IMC es constante entre sexos?

Para investigar si la **pendiente** del IMC difiere entre sexos, añadimos el término de interacción `bmi × sex`:

$$y_i = \beta_0 + \beta_1\,\text{bmi}_i^* + \beta_2\,\text{s5}_i^* + \gamma\,\mathbf{1}[\text{Hombre}] + \delta\,(\text{bmi}_i^* \times \mathbf{1}[\text{Hombre}]) + \varepsilon_i$$

Este modelo equivale a dos rectas con distinto intercepto **y** distinta pendiente para el IMC:

- **Mujeres:** $\hat{y} = \beta_0 + \beta_1\,\text{bmi}^* + \beta_2\,\text{s5}^*$
- **Hombres:** $\hat{y} = (\beta_0 + \gamma) + (\beta_1 + \delta)\,\text{bmi}^* + \beta_2\,\text{s5}^*$

El término $\delta$ captura la diferencia de pendientes.

```{r ancova-int}
model_ancova_int <- lm(y ~ bmi * sex + s5, data = datos_est)
summary(model_ancova_int)
```

```{r test-interaccion}
ci <- coef(summary(model_ancova_int))["bmi:sexHombre", ]
cat(sprintf("bmi:sexHombre: δ̂ = %.3f | SE = %.3f | t = %.3f | p = %.4f\n",
            ci[1], ci[2], ci[3], ci[4]))
```

**Interpretación:** El $p$-valor del término de interacción es $p = 0.0314 < 0.05$. **Se rechaza $H_0: \delta = 0$**: el impacto del IMC sobre la progresión de la diabetes **no es constante entre sexos**; es significativamente diferente para hombres y mujeres.

El coeficiente $\hat{\delta} = +11.801$ indica que la **pendiente del IMC es mayor en hombres** que en mujeres. Específicamente:
- Mujeres: pendiente IMC $= \hat{\beta}_1 = 27.36$ unidades por d.t.
- Hombres: pendiente IMC $= \hat{\beta}_1 + \hat{\delta} = 27.36 + 11.80 = 39.16$ unidades por d.t.

**Conclusión:** El riesgo asociado al sobrepeso (medido por IMC) es **más agresivo en hombres** que en mujeres. Un aumento de una desviación típica en el IMC produce un incremento en la progresión ~43% mayor en hombres que en mujeres.

Comparamos ambos modelos ANCOVA para confirmar que la interacción mejora el ajuste:

```{r comparar-ancova}
anova(model_ancova, model_ancova_int)
```

## (3.3) Ecuación predictora para mujeres

A partir de **`model_ancova_int`**, para mujeres sustituimos $\mathbf{1}[\text{Hombre}] = 0$, por lo que los términos $\gamma$ y $\delta$ desaparecen:

$$\hat{y}_{\text{Mujer}} = \hat{\beta}_0 + \hat{\beta}_1 \cdot \text{bmi}^* + \hat{\beta}_2 \cdot \text{s5}^*$$

```{r ecuacion-mujeres}
cf_int <- coef(model_ancova_int)
cat("Todos los coeficientes del modelo con interacción:\n")
print(round(cf_int, 4))

# Ecuación para mujeres (sexHombre = 0)
b0 <- cf_int["(Intercept)"]
b1 <- cf_int["bmi"]
b2 <- cf_int["s5"]
cat(sprintf("\n=== ECUACIÓN PARA MUJERES ===\n"))
cat(sprintf("ŷ_Mujer = %.3f + %.3f · bmi* + %.3f · s5*\n", b0, b1, b2))

# Ecuación para hombres
b0_h <- cf_int["(Intercept)"] + cf_int["sexHombre"]
b1_h <- cf_int["bmi"] + cf_int["bmi:sexHombre"]
cat(sprintf("\n=== ECUACIÓN PARA HOMBRES ===\n"))
cat(sprintf("ŷ_Hombre = %.3f + %.3f · bmi* + %.3f · s5*\n", b0_h, b1_h, b2))
```

La ecuación estimada para el **subgrupo de mujeres** es:
$$\hat{y}_{\text{Mujer}} = 155.43 + 27.36 \cdot \text{bmi}^* + 29.49 \cdot \text{s5}^*$$

**Interpretación de cada coeficiente:**

| Coeficiente | Valor | Interpretación |
|:------------|------:|:--------------|
| Intercepto $\hat{\beta}_0$ | 155.43 | Progresión media esperada para una **mujer** con IMC y s5 en sus valores medios ($\text{bmi}^* = \text{s5}^* = 0$). Ligeramente mayor que $\bar{y}$ global porque el intercepto del grupo de referencia incluye el ajuste por el resto del modelo |
| Pendiente `bmi` $\hat{\beta}_1$ | 27.36 | Por cada d.t. adicional de IMC, la progresión aumenta ~27.4 unidades en mujeres, manteniendo s5 constante |
| Pendiente `s5` $\hat{\beta}_2$ | 29.49 | Por cada d.t. adicional de s5 (log triglicéridos), la progresión aumenta ~29.5 unidades en mujeres, manteniendo IMC constante |
| Interacción $\hat{\delta}$ | +11.80 | Incremento adicional en la pendiente del IMC para los hombres. Para hombres la pendiente es 27.36 + 11.80 = 39.16, lo que indica mayor sensibilidad del IMC en este grupo |

\newpage

# Ejercicio 4: Diagnóstico del modelo model_ancova_int (20 pt.)

## (4.1) Gráficos básicos de diagnóstico

```{r plots-diagnostico, fig.cap="Gráficos básicos de diagnóstico — model\\_ancova\\_int", fig.height=7}
par(mfrow = c(2, 2), mar = c(4, 4, 3, 1))
plot(model_ancova_int, which = 1:4,
     col = ifelse(cooks.distance(model_ancova_int) > 4/nrow(datos_est),
                  "red", "steelblue"),
     pch = 16, cex = 0.7, cex.caption = 0.85)
par(mfrow = c(1, 1))
```

**Descripción e interpretación de los cuatro gráficos:**

**Gráfico 1 — Residuos vs. Valores Ajustados:** Evalúa **linealidad** y **homocedasticidad**. En este modelo se observa cierta tendencia en la dispersión de los residuos — la variabilidad parece aumentar para valores ajustados altos, lo que apunta a una posible **heterocedasticidad leve**. La línea roja (suavizado *loess*) no es perfectamente horizontal, sugiriendo también una ligera no linealidad residual. Las observaciones etiquetadas (290, 305, 360) son candidatos a revisión.

**Gráfico 2 — Q-Q Normal:** Compara los cuantiles de los residuos estandarizados con los cuantiles teóricos de una $\mathcal{N}(0,1)$. Los puntos siguen razonablemente la diagonal central, pero las **colas se desvían** — especialmente la cola derecha — sugiriendo distribución ligeramente asimétrica o con colas más pesadas de lo normal (*leptocúrtica*). Habrá que confirmar con un test formal.

**Gráfico 3 — Scale-Location ($\sqrt{|e_i^*|}$ vs. $\hat{y}_i$):** Versión más robusta para detectar heterocedasticidad. La línea suavizada muestra una **pendiente ligeramente positiva**, confirmando que la varianza de los residuos tiende a aumentar con los valores ajustados. Este patrón es coherente con lo observado en el Gráfico 1.

**Gráfico 4 — Residuos vs. Leverage:** Identifica observaciones influyentes. El eje horizontal es el *leverage* $h_{ii}$ y el vertical los residuos estandarizados. Las líneas discontinuas corresponden a curvas de distancia de Cook ($D_i = 0.5$ y $D_i = 1$). **Ningún punto supera el umbral $D_i = 1$**, por lo que no hay observaciones extremadamente influyentes. Sin embargo, las observaciones 354, 33 y 257 tienen leverage relativamente elevado y merecen revisión.

## (4.2) Tests formales de homocedasticidad y normalidad

### Homocedasticidad

$$H_0: \text{Var}(\varepsilon_i) = \sigma^2 \text{ (constante)} \qquad H_1: \text{Var}(\varepsilon_i) \text{ varía con los predictores}$$

**Test 1 — Breusch-Pagan** (Breusch & Pagan, 1979): regresa $e_i^2$ sobre los predictores del modelo. Bajo $H_0$: $BP \sim \chi^2_k$.

```{r breusch-pagan}
library(lmtest)
bp_res <- bptest(model_ancova_int)
print(bp_res)
```

**Test 2 — NCV Test** (Cook & Weisberg, 1983): evalúa si la varianza es función lineal de los valores ajustados.

```{r ncv-test}
library(car)
ncv_res <- ncvTest(model_ancova_int)
print(ncv_res)
```

```{r decision-homo, echo=FALSE}
bp_p  <- bp_res$p.value
ncv_p <- ncv_res$p
cat(sprintf("Breusch-Pagan: BP=%.3f, p=%.4f → %s\n",
            as.numeric(bp_res$statistic), bp_p,
            ifelse(bp_p < 0.05, "Heterocedasticidad significativa (rechaza H₀)",
                   "No se rechaza homocedasticidad")))
cat(sprintf("NCV Test:      χ²=%.3f, p=%.4f → %s\n",
            ncv_res$ChiSquare, ncv_p,
            ifelse(ncv_p < 0.05, "Heterocedasticidad significativa (rechaza H₀)",
                   "No se rechaza homocedasticidad")))
```

**Interpretación:** Ambos tests rechazan $H_0$ con $p < 0.05$ (BP: $p \approx 0.003$; NCV: $p \approx 0.003$). Existe **heterocedasticidad estadísticamente significativa**, confirmando la tendencia visual del Gráfico 3.

### Normalidad de los errores

Test de **Shapiro-Wilk**: $H_0: \varepsilon_i \sim \mathcal{N}(0,\sigma^2)$

```{r shapiro}
resid_m <- residuals(model_ancova_int)
sw_res   <- shapiro.test(resid_m)
print(sw_res)
cat(sprintf("\nDecisión (α=0.05): p = %.4f → %s\n", sw_res$p.value,
            ifelse(sw_res$p.value < 0.05,
                   "Se rechaza H₀: los errores NO son normales",
                   "No se rechaza normalidad")))
```

**Interpretación:** Con $W = 0.993$ y $p = 0.027 < 0.05$ se **rechaza marginalmente** la normalidad. El valor de $W$ cercano a 1 indica que la desviación de la normalidad es **leve**, pero estadísticamente significativa. El Q-Q plot mostró colas ligeramente pesadas, coherente con este resultado.

> **Perspectiva práctica:** Una desviación leve de la normalidad con $n = 442$ tiene escaso impacto en la inferencia (tests $t$ y $F$) por el Teorema Central del Límite, que garantiza la normalidad asintótica de los estimadores. El problema principal en este modelo es la **heterocedasticidad**, más que la no normalidad.

### Acciones correctivas

1. **Transformación Box-Cox** de la respuesta: busca el $\lambda$ que minimiza la no normalidad y estabiliza la varianza.

```{r boxcox, fig.cap="Perfil Box-Cox — λ óptimo para la transformación de y", fig.height=3.5}
bc <- boxcox(model_ancova_int, lambda = seq(-2, 2, 0.1), plotit = TRUE)
lam_opt <- bc$x[which.max(bc$y)]
cat("λ óptimo Box-Cox:", round(lam_opt, 3), "\n")
abline(v = lam_opt, col = "red", lty = 2)
```

2. **Mínimos Cuadrados Ponderados (WLS)**: si la estructura de la heterocedasticidad es conocida (e.g., $\text{Var}(\varepsilon_i) \propto \hat{y}_i^2$), se asignan pesos $w_i = 1/\hat{y}_i^2$.

3. **Errores estándar robustos** (*Huber-White sandwich*): mantienen los estimadores MCO pero corrigen los errores estándar para que sean válidos bajo heterocedasticidad, sin necesidad de reestimar el modelo.

4. **Regresión robusta** (M-estimación): reduce la influencia de observaciones extremas en las colas.

## (4.3) Valores atípicos y puntos influyentes

```{r outliers-cook, fig.cap="Distancia de Cook por observación", fig.height=3.5}
n     <- nrow(datos_est)
p_par <- length(coef(model_ancova_int))

h_ii     <- hatvalues(model_ancova_int)
cook_d   <- cooks.distance(model_ancova_int)
rstud    <- rstudent(model_ancova_int)

umbral_lev  <- 2 * p_par / n
umbral_cook <- 4 / n

obs_lev  <- which(h_ii > umbral_lev)
obs_cook <- which(cook_d > umbral_cook)
obs_rs   <- which(abs(rstud) > 3)

cat(sprintf("Umbral leverage (2p/n = %.4f): %d observaciones\n",
            umbral_lev, length(obs_lev)))
cat(sprintf("Umbral Cook (4/n = %.4f): %d observaciones\n",
            umbral_cook, length(obs_cook)))
cat(sprintf("Residuos stud. externos |r*| > 3: %d observaciones\n",
            length(obs_rs)))
if (length(obs_rs) > 0) print(round(rstud[obs_rs], 3))

# Gráfico de Cook
plot(cook_d, type = "h",
     col  = ifelse(cook_d > umbral_cook, "red", "steelblue"),
     main = "Distancia de Cook",
     xlab = "Índice de observación", ylab = expression(D[i]))
abline(h = umbral_cook, col = "red",     lty = 2, lwd = 1.5)
abline(h = 1,           col = "darkred", lty = 3, lwd = 1.5)
obs_top <- head(order(cook_d, decreasing = TRUE), 5)
text(obs_top, cook_d[obs_top], labels = obs_top,
     pos = 3, cex = 0.7, col = "red")
legend("topright", c("D > 4/n (umbral suave)", "D > 1 (umbral estricto)"),
       col = c("red","darkred"), lty = c(2,3), cex = 0.8)
```

**Interpretación:**

- **Leverage elevado:** Hay observaciones con $h_{ii} > 2p/n$ (criterio de Huber). Estas observaciones tienen posiciones extremas en el espacio de predictores pero no son necesariamente problemáticas si sus residuos son pequeños.

- **Distancia de Cook:** Ninguna observación supera el umbral estricto $D_i > 1$ (criterio de Cook). Con el umbral conservador $D_i > 4/n$, hay algunas observaciones con influencia moderada — en particular las observaciones etiquetadas en el gráfico Residuos vs. Leverage (290, 305, 360).

- **Residuos studentizados externos:** Si no hay observaciones con $|r_i^*| > 3$, no hay *outliers* extremos formales.

**Protocolo de actuación:**

1. **Verificar los datos originales** de las observaciones sospechosas: ¿hay errores de registro o medición?
2. **Análisis de sensibilidad:** reajustar el modelo sin las observaciones influyentes y comparar coeficientes. Si varían sustancialmente, la influencia es real.
3. **No eliminar automáticamente:** un punto influyente puede ser una observación legítima que aporta información real sobre casos extremos. La eliminación solo está justificada ante errores de medición comprobados.
4. **Regresión robusta** como alternativa: reduce automáticamente la influencia de los puntos extremos sin necesidad de eliminarlos.

\newpage

# Conclusión

Se ha realizado un análisis completo de regresión lineal múltiple sobre los datos de diabetes de Efron et al. (2004):

- **Estandarización y tratamiento del sexo:** El sexo debe tratarse como factor para un análisis correcto. Con predictores estandarizados, $\hat{\beta}_0 = \bar{y} \approx 152.13$ (confirmado numéricamente).

- **Modelo1 (age + bmi + bp):** Globalmente significativo ($F = 95.81$, $p < 2.2 \times 10^{-16}$) pero con poder explicativo moderado ($R^2 = 0.396$). El **IMC** es el predictor más influyente ($|t| = 12.03$); la **edad no es significativa** ($p = 0.685$) en presencia de IMC y BP.

- **Variables de suero:** El test $F$ parcial rechaza contundentemente que sean prescindibles ($p = 1.17 \times 10^{-15}$). Un modelo con los 9 predictores continuos es más adecuado.

- **Modelo ANCOVA con interacción:** La interacción `bmi × sex` es **estadísticamente significativa** ($p = 0.031$). El efecto del IMC sobre la progresión es **mayor en hombres** (pendiente ~39.2) que en mujeres (pendiente ~27.4). Por otro lado, el efecto principal del sexo **no es significativo** ($p = 0.136$) al controlar por IMC y s5, posiblemente por efecto de confusión.

- **Diagnóstico:** Ambos tests de homocedasticidad (Breusch-Pagan: $p \approx 0.003$; NCV: $p \approx 0.003$) detectan heterocedasticidad significativa. El test de Shapiro-Wilk indica desviación marginal de la normalidad ($p = 0.027$). Las acciones correctivas recomendadas son transformación Box-Cox, WLS o errores estándar robustos.

\newpage

# Referencias

Breusch, T.S., & Pagan, A.R. (1979). A simple test for heteroscedasticity. *Econometrica*, 47(5), 1287–1294.

Carmona, F. (2005). *Modelos lineales*. Publicaciones UB. [§8.1–8.4 Regresión múltiple; §9.2 ANCOVA]

Cook, R.D., & Weisberg, S. (1983). Diagnostics for heteroscedasticity. *Biometrika*, 70(1), 1–10.

Efron, B., Hastie, T., Johnstone, I., & Tibshirani, R. (2004). Least angle regression. *Ann. Statist.*, 32(2), 407–499.

Faraway, J.J. (2014). *Linear Models with R* (2nd ed.). Chapman & Hall/CRC. [§3 Inference; §5 Model Comparison; §6 Diagnostics; §14 ANCOVA]

Shapiro, S.S., & Wilk, M.B. (1965). An analysis of variance test for normality. *Biometrika*, 52(3–4), 591–611.

\newpage

# Apéndice: Código auxiliar

## A.1 Exploración inicial

```{r apendice-explora, eval=FALSE}
summary(datos)
pairs(datos[, c("y","age","bmi","bp","s5")], col = datos$sex)
```

## A.2 Colinealidad — Factor de Inflación de la Varianza

```{r apendice-vif, eval=FALSE}
# VIF > 10 indica multicolinealidad grave
vif(modelo_completo)
```

## A.3 Selección de variables por AIC

```{r apendice-step, eval=FALSE}
modelo_full <- lm(y ~ age + bmi + bp + s1 + s2 + s3 + s4 + s5 + s6 + sex,
                  data = datos_est)
modelo_step <- step(modelo_full, direction = "both", trace = 0)
summary(modelo_step)
```

## A.4 Verificación visual de residuos por sexo

```{r apendice-res-sexo, eval=FALSE}
plot(fitted(model_ancova_int), residuals(model_ancova_int),
     col = as.integer(datos_est$sex) + 1, pch = 16, cex = 0.7,
     xlab = "Valores ajustados", ylab = "Residuos",
     main = "Residuos por sexo (verde=Hombre, rojo=Mujer)")
abline(h = 0, lty = 2)
legend("topright", levels(datos_est$sex), col = 2:3, pch = 16)
```
