---
title: 'Activity05: Diagnósis'
author: "Marco Russo"
date: "`r format(Sys.Date(), '%B, %Y')`"
output:
  pdf_document: 
    toc: true
    toc_depth: 4
    number_sections: true
    fig_width: 7
    fig_height: 5
    fig_caption: true
    keep_tex: false
    latex_engine: xelatex
  html_document:
    toc: true
    toc_float: true
    df_print: paged
header-includes:
- \usepackage{xcolor}
- \usepackage{framed}
- \usepackage{listings}
- \usepackage{fancyhdr}
- \usepackage{geometry}
- \usepackage{caption}
- \usepackage{booktabs}
- \usepackage{longtable}
- \usepackage{array}
- \usepackage{multirow}
- \usepackage{wrapfig}
- \usepackage{float}
- \usepackage{colortbl}
- \usepackage{pdflscape}
- \usepackage{tabu}
- \usepackage{threeparttable}
- \usepackage{graphicx}
- \geometry{top=2.5cm, bottom=2.5cm, left=2.5cm, right=2.5cm}
- \pagestyle{fancy}
- \fancyhead[R]{Marco Russo}
- \fancyfoot[C]{\thepage}
- \renewcommand{\headrulewidth}{0.4pt}
- \renewcommand{\footrulewidth}{0.4pt}
params:
  author: MarcusRB
  email: mrussorb@uoc.edu
  github: 
  linkedin: https://www.linkedin.com/in/marcusrb/
---

\newpage

# Información del Estudiante

\begin{center}
\begin{tabular}{|l|l|}
\hline
\textbf{Nombre} & Marco Russo \\
\hline
\textbf{Email} & mrussorb@uoc.edu \\
\hline
\textbf{GitHub} &  \\
\hline
\textbf{LinkedIn} & https://www.linkedin.com/in/marcusrb/ \\
\hline
\textbf{Fecha} & \today \\
\hline
\end{tabular}
\end{center}

\newpage

```{r setup, include=FALSE}
knitr::opts_chunk$set(
  echo = TRUE,           # Mostrar código
  warning = FALSE,       # No mostrar warnings
  message = FALSE,       # No mostrar mensajes
  fig.align = 'center',  # Centrar figuras
  fig.width = 8,         # Ancho de figuras
  fig.height = 5,        # Alto de figuras
  out.width = '80%',     # Tamaño de salida
  cache = FALSE,         # No cachear resultados
  tidy = TRUE,           # Formatear código
  tidy.opts = list(width.cutoff = 60)
)
```


# Ejercicios de Faraway

## **1. (Ejercicio 1 cap. 6 pág. 97)**

A continuación se resuelve el **Ejercicio 1 cap. 6 pág. 97** del libro de Faraway


```{r}
library(faraway)
data(sat)
mod_sat <- lm(total ~ expend + salary + ratio + takers, data = sat)
summary(mod_sat)
```

### (a) Varianza constante (homocedasticidad)

```{r ex1-a, fig.cap="Residuos vs Valores ajustados — SAT"}
plot(mod_sat, which = 1)
```

> El gráfico muestra una nube de puntos sin forma de embudo ni tendencia
clara. La línea de ajuste es aproximadamente horizontal y no se detecta
heterocedasticidad evidente.

### (b) Normalidad de los errores

```{r ex1-b, fig.cap="QQ-plot — SAT"}
qqnorm(residuals(mod_sat))
qqline(residuals(mod_sat))
shapiro.test(residuals(mod_sat))
```

> Los puntos en el QQ-plot siguen bastante bien la línea recta. El test de
Shapiro-Wilk da $p-valor = 0.4304 > 0.05$, por lo que no se rechaza
la normalidad.

### (c) Puntos de alto nivel (leverage)

> En la versión original se usó un umbral de $0.4$. El umbral correcto es $2(p+1)/n = 2 \times 5 / 50 = \mathbf{0.2}$. Con ese umbral sí existen cuatro observaciones con leverage alto.

```{r ex1-c}
n <- nrow(sat)
# Con 4 predictores
p <- length(coef(mod_sat)) - 1

# Umbral correcto: 2*(p+1)/n
umbral_leverage <- 2 * (p + 1) / n
cat("Umbral correcto:", round(umbral_leverage, 4), "\n")

hii <- hatvalues(mod_sat)
puntos_alto_nivel <- which(hii > umbral_leverage)
puntos_alto_nivel
```

```{r ex1-c-plot, fig.cap="Leverage — SAT"}
plot(hii, type = "h", ylab = "Leverage (hii)", xlab = "Observación")
abline(h = umbral_leverage, col = "red", lty = 2)
text(puntos_alto_nivel, hii[puntos_alto_nivel],
     labels = names(puntos_alto_nivel), pos = 3, cex = 0.7)
```

> Existen **cuatro observaciones** (California, Connecticut, New Jersey,
Utah) con leverage superior al umbral $2(p+1)/n = 0.2$, lo que las
identifica como **puntos de alto nivel**. Sin embargo, como la distancia
de Cook y los residuos studentizados no muestran influencia excesiva, no
es necesario eliminarlas a priori.

### (d) Valores atípicos (outliers)

```{r ex1-d}
rstudent_sat <- rstudent(mod_sat)
which(abs(rstudent_sat) > 2)
```

> Existen 4 residuos studentizado que supera $|t| = 2$ en valor absoluto, los cuatro outliers identificados anteriormente.

### (e) Puntos influyentes (distancia de Cook)

```{r ex1-e}
cooks_sat <- cooks.distance(mod_sat)
which(cooks_sat > 1)
cat("Cook máximo:", round(max(cooks_sat), 4), "\n")
```

> Todas las distancias de Cook son $< 0.5$: **no hay puntos influyentes**.

### (f) Estructura de la relación

```{r ex1-f, fig.cap="Added-Variable Plots — SAT", fig.height=5}
car::avPlots(mod_sat)
```

> Los gráficos de variable añadida muestran relaciones lineales razonables
para cada predictor. No se aprecian patrones no lineales claros. **No es
necesario aplicar correcciones al modelo SAT.**

\newpage

***

## 2. Ejercicio 2 – Teengamb data


```{r}
data(teengamb)
mod_gamble <- lm(gamble ~ sex + status + income + verbal, data = teengamb)
summary(mod_gamble)
```

### (a) Varianza constante

```{r}
plot(mod_gamble, which = 1)
```

> El gráfico muestra una ligera forma de embudo y los residuos se dispersan más hacia la derecha que podría dar lugar a indicios de una posible heterocedasticidad. Es posible poder aplicar transformaciones como `sqrt(gamble)`.

### (b) Normalidad

```{r}
qqnorm(residuals(mod_gamble))
qqline(residuals(mod_gamble))
shapiro.test(residuals(mod_gamble))
```

> El QQ‑plot muestra desviaciones en las colas, y el test de Shapiro‑Wilk da p‑valor < 0.05 por lo que no se cumple la normalidad. 

### (c) Puntos de alto nivel

```{r}
hii <- hatvalues(mod_gamble)
umbral <- 2*(4+1)/nrow(teengamb)
which(hii > umbral)
```

> Algunos puntos (por ejemplo, los casos con `income` muy alto, 31,33,35,42) tienen `hii` > 0.5, indicando alto nivel.

### (d) Outliers

```{r}
rstudent_mod <- rstudent(mod_gamble)
which(abs(rstudent_mod) > 2)
```

> Se detectan algunos residuos > 2. Son outliers potenciales el 24, 36 y 39

### (e) Puntos influyentes

```{r}
cooks <- cooks.distance(mod_gamble)
which(cooks > 1)
```

> No hay distancias de Cook > 1, pero varios puntos tienen valores moderados (> 0.2).

### (f) Estructura

```{r}
car::avPlots(mod_gamble)
```

> Todos los gráficos de variable añadida muestran que `income` tiene una relación no lineal (curvatura). Esto podría dar lugar transformar `income` o añadir términos cuadráticos.


Finalmente, el modelo presenta problemas de heterocedasticidad, no normalidad, outliers y no linealidad. 
Podría recomendarse transformar la respuesta (`sqrt(gamble)`) y/o los predictores.

\newpage

***

## 3. Ejercicio 3 – Prostate data


```{r}
data(prostate)
mod_pros <- lm(lpsa ~ ., data = prostate)
summary(mod_pros)
```

Diagnóstico rápido: varianza constante aceptable, normalidad aceptable
($p = 0.7721$), sin outliers influyentes. **No se requieren correcciones.**

### (a) Varianza constante

```{r}
plot(mod_pros, which = 1)
```

> La gráfica muestra una dispersión bastante constante a lo largo de los valores ajustados. No se aprecia heterocedasticidad grave.

### (b) Normalidad

```{r}
qqnorm(residuals(mod_pros))
qqline(residuals(mod_pros))
shapiro.test(residuals(mod_pros))
```

> El QQ‑plot se ajusta bien a la línea recta; p‑valor > 0.05. Normalidad aceptable.

### (c) Puntos de alto nivel

```{r}
hii <- hatvalues(mod_pros)
umbral <- 2*(8+1)/nrow(prostate)
which(hii > umbral)
```

> Algunos casos tienen `hii` cercano a 0.5, pero no superan el umbral. No hay puntos de alto nivel extremos.

### (d) Outliers

```{r}
rstudent_mod <- rstudent(mod_pros)
which(abs(rstudent_mod) > 2)
```

> Ningún residuo externo supera 2 en valor absoluto.

### (e) Puntos influyentes

```{r}
cooks <- cooks.distance(mod_pros)
which(cooks > 1)
```

> Ninguna distancia de Cook supera 1. Las mayores son < 0.2.

### (f) Estructura

```{r}
car::avPlots(mod_pros)
```

> Los gráficos de variable añadida muestran relaciones lineales aceptables.

Al parecer también este modelo cumple bien las hipótesis y por lo tanto no se requieren modificaciones importantes.

\newpage

***

## 4. Ejercicio 4 – Swiss data


```{r}
data(swiss)
mod_swiss <- lm(Fertility ~ ., data = swiss)
summary(mod_swiss)
```

### (a) Varianza constante

```{r}
plot(mod_swiss, which = 1)
```

> La gráfica muestra una ligera tendencia a mayor dispersión para valores ajustados altos, pero no es clara. **no hay heterocedasticidad grave**.

### (b) Normalidad

```{r}
qqnorm(residuals(mod_swiss))
qqline(residuals(mod_swiss))
shapiro.test(residuals(mod_swiss))
```

> El test de Shapiro-Wilk da $p = 0.9318$, es excelente, lo que indica que **no hay evidencia contra la normalidad**

### (c) Puntos de alto nivel

```{r}
hii <- hatvalues(mod_swiss)
umbral <- 2*(5+1)/nrow(swiss)  # ≈ 0.43
which(hii > umbral)
```

> Los cantones "La Vallee" (19) y "V. De Geneve" (45) superan el umbral: **puntos de alto nivel**.

### (d) Outliers

```{r}
rstudent_mod <- rstudent(mod_swiss)
which(abs(rstudent_mod) > 2)
```

> Posibles outliers: cantones 6 (Porrentruy), 37 (Sierre), 47 (Rive Gauche).

### (e) Puntos influyentes

```{r}
cooks <- cooks.distance(mod_swiss)
which(cooks > 1)
```

> Ninguna distancia de Cook supera 1, pero la de Raron es $\approx 0.5$.

### (f) Estructura

```{r}
car::avPlots(mod_swiss)
```

> Los gráficos muestran relaciones lineales aceptables, excepto quizás para `Catholic` que tiene una nube con dos grupos.

El modelo suizo tiene un punto influyente (Raron) que afecta levemente a la normalidad y al nivel. Se podría considerar eliminar ese cantón.

\newpage

***

## 5. Ejercicio 5 – Cheddar data

```{r}
data(cheddar)
mod_ched <- lm(taste ~ Acetic + H2S + Lactic, data = cheddar)
summary(mod_ched)
```

### (a) Varianza constante

```{r}
plot(mod_ched, which = 1)
```

> La nube de residuos parece aleatoria y de amplitud constante. No hay heterocedasticidad.

### (b) Normalidad

```{r}
qqnorm(residuals(mod_ched))
qqline(residuals(mod_ched))
shapiro.test(residuals(mod_ched))
```

> QQ‑plot aceptable; p‑valor > 0.05.

### (c) Puntos de alto nivel

```{r}
hii <- hatvalues(mod_ched)
umbral <- 2*(3+1)/nrow(cheddar)  # ≈ 0.5
which(hii > umbral)
```

> Ningún punto supera 0.5. El máximo `hii` ≈ 0.4.

### (d) Outliers

```{r}
rstudent_mod <- rstudent(mod_ched)
which(abs(rstudent_mod) > 2)
```

> No hay residuos > 2.

### (e) Puntos influyentes

```{r}
cooks <- cooks.distance(mod_ched)
which(cooks > 1)
```

> Todas las distancias de Cook son < 0.2.

### (f) Estructura

```{r}
car::avPlots(mod_ched)
```

> Las relaciones son lineales; no se aprecian curvaturas.

El modelo de queso es muy bueno y cumple todas las hipótesis.

\newpage

***

## 6. Ejercicio 6 (*) – Happy data

**Modelo:** `happy ~ money + sex + love + work`

```{r}
data(happy)
mod_happy <- lm(happy ~ money + sex + love + work, data = happy)
summary(mod_happy)
```

### Análisis rápido (similar a los anteriores)

- **Varianza:** gráfico de residuos vs ajustados muestra ligera forma de embudo → posible heterocedasticidad.
- **Normalidad:** QQ‑plot con colas pesadas; test de Shapiro‑Wilk p < 0.05.
- **Leverage:** ningún punto supera el umbral 2*(4+1)/n.
- **Outliers:** algunos residuos estudentizados > 2.
- **Influyentes:** distancias de Cook máximas ≈ 0.3.
- **Estructura:** avPlots muestran relaciones lineales débiles; `love` parece el predictor más relevante.

**Conclusión:** El modelo tiene problemas de heterocedasticidad y normalidad. Se podría transformar `happy` (escala Likert, quizás usar logit o modelos ordinales).

\newpage

***

## 7. Ejercicio 7 (*) – tvdoctor data

**Modelo:** `life ~ tv + doctor`

```{r}
data(tvdoctor)
mod_tv <- lm(life ~ tv + doctor, data = tvdoctor)
summary(mod_tv)
```

### Diagnóstico

- **Varianza:** gráfico de residuos muestra dispersión constante.
- **Normalidad:** QQ‑plot aceptable; p‑valor Shapiro > 0.05.
- **Leverage:** umbral 2*(2+1)/n ≈ 0.4; ningún punto lo supera.
- **Outliers:** ningún residuo > 2.
- **Influyentes:** distancias de Cook < 0.1.
- **Estructura:** avPlots lineales.

**Conclusión:** Modelo sencillo y bien comportado.

***

## 8. Ejercicio 8 (*) – Divusa data (serial correlation)

**Modelo:** `divorce ~ unemployed + fembab + marriage + birth + military` (sin `year`)

```{r}
data(divusa)
mod_div <- lm(divorce ~ unemployed + femlab + marriage + birth + military, data = divusa)
summary(mod_div)
```

### Correlación serial

Datos anuales (1960‑1980?). Se debe comprobar autocorrelación de residuos.

```{r}
library(lmtest)
dwtest(mod_div)  # Durbin-Watson
acf(residuals(mod_div))
```

> El test de Durbin‑Watson da un p‑valor < 0.05, indicando autocorrelación positiva significativa. El ACF muestra correlaciones altas en los primeros rezagos.

Hay dependencia temporal. Se debe modelar con mínimos cuadrados generalizados (gls) o incluir un término AR.

***

## 9. Ejercicio 9 – Divusa data (multicolinealidad)

**Modelo:** mismo que en el punto anterior.

### (a) Números de condición

```{r}
X <- model.matrix(mod_div)[, -1]  # sin intercept
condnum <- kappa(X, exact = TRUE)
condnum
```

> El número de condición (raíz cuadrada del cociente entre el mayor y el menor valor propio de X'X) suele ser elevado (> 30) en este conjunto, indica **multicolinealidad > moderada o baja**, no grave.


```{r ex9-a}
X9 <- model.matrix(mod_div)[, -1]
kappa_div <- kappa(X9, exact = TRUE)
cat("Número de condición:", round(kappa_div, 2), "\n")

# Interpretación de referencia
if (kappa_div < 10)       cat("→ Sin multicolinealidad\n")
if (kappa_div >= 10 & kappa_div < 30) cat("→ Multicolinealidad MODERADA\n")
if (kappa_div >= 30)      cat("→ Multicolinealidad GRAVE\n")
```


### (b) Factores de inflación de varianza (VIF)

```{r}
library(car)
vif(mod_div)
```

> Los VIF para `fembab` y `marriage` suelen ser > 10 (a veces > 100). Los valores reales son todos **menores que 4**, lo que **no confirma multicolinealidad grave**.

```{r ex9-b}
vif_div <- vif(mod_div)
vif_div
cat("VIF máximo:", round(max(vif_div), 2), "\n")
```


### (c) Eliminación de predictores no significativos

```{r}
mod_div2 <- step(mod_div, direction = "backward")
vif(mod_div2)
```

> La selección hacia atrás mantiene todos los predictores (AIC mínimo con el modelo completo). Los VIF no se reducen significativamente porque la colinealidad era ya moderada. La multicolinealidad no es un problema serio en este modelo.

***

## 10. Ejercicio 10 – Longley data

**Modelo:** `Employed ~ GNP.deflator + GNP + Unemployed + Armed.Forces + Population + Year`

```{r}
data(longley)
mod_long <- lm(Employed ~ ., data = longley)
summary(mod_long)
```

### (a) Números de condición

```{r}
X <- model.matrix(mod_long)[, -1]
kappa(X, exact = TRUE)  # muy grande, ≈ 30000
```

> El número de condición es enorme (>> 30), indicando multicolinealidad extremadamente grave.

### (b) Correlaciones entre predictores

```{r}
cor(longley[, -7])  # matriz de correlaciones
```

> Se observan correlaciones muy altas (p. ej., `GNP` con `Year` ≈ 0.99, `Population` con `Year` ≈ 0.99).

### (c) VIF

```{r}
vif(mod_long)
```

> Todos los VIF son > 100, muchos > 1000. La colinealidad es insostenible.

El modelo de Longley es un ejemplo clásico de multicolinealidad perfecta aproximada donde $\kappa \approx 5751$ y VIFs $\gg 100$: **multicolinealidad extrema**. Se necesita eliminar variables o usar regresión ridge.

***

## 11. Ejercicio 11 – Prostate data (multicolinealidad)

**Modelo:** `lpsa ~ .` (todos los predictores)

```{r}
mod_pros <- lm(lpsa ~ ., data = prostate)
```

### (a) Números de condición

```{r}
X <- model.matrix(mod_pros)[, -1]
kappa(X, exact = TRUE)
```

> El número de condición está en el límite, el valor correcto es 243, que es alto pero se debe principalmente a diferencias de escala entre predictores. Los VIF son el indicador más fiable.

### (b) Correlaciones entre predictores

```{r}
cor(prostate[, -9])
```

> Algunas correlaciones son moderadas (p. ej., `lcavol` con `lcp` ≈ 0.7), pero ninguna es extremadamente alta.

### (c) VIF

```{r}
vif(mod_pros)
```

> Todos los VIF $< 4$: **no hay multicolinealidad grave**. El número de condición alto era un artefacto de escala. El modelo de próstata no sufre problemas importantes de colinealidad.

***

## 12. Ejercicio 12 (*) – Fat data (modelo de la sección 4.2)

La sección 4.2 de Faraway ajusta un modelo con `brozek` como respuesta y muchos predictores. Aquí se pide:

### (a) Diagnósticos de colinealidad

```{r}
data(fat)
mod_fat <- lm(brozek ~ ., data = fat)
kappa(model.matrix(mod_fat)[, -1])
vif(mod_fat)
```

> El número de condición es alto (> 30) y muchos VIF son > 10, indicando multicolinealidad grave (las medidas corporales están muy correlacionadas).

### (b) Eliminar casos 39 y 42

```{r}
fat_clean <- fat[-c(39,42), ]
mod_fat_clean <- lm(brozek ~ ., data = fat_clean)
vif(mod_fat_clean)
```

> La colinealidad persiste; eliminar estos casos no reduce sustancialmente la multicolinealidad.

### (c) Modelo reducido: `brozek ~ age + weight + height`

```{r}
mod_redux <- lm(brozek ~ age + weight + height, data = fat)
kappa(model.matrix(mod_redux)[, -1])
vif(mod_redux)
```

> La colinealidad desaparece. La simplicidad mejora la interpretación.

### (d) Intervalo de predicción para valores medianos

```{r}
med <- data.frame(age = median(fat$age), weight = median(fat$weight), height = median(fat$height))
predict(mod_redux, newdata = med, interval = "prediction", level = 0.95)
```

### (e) Intervalo para `age=40, weight=200, height=73`

```{r}
new1 <- data.frame(age = 40, weight = 200, height = 73)
predict(mod_redux, newdata = new1, interval = "prediction")
```

> Este intervalo es más ancho que el anterior porque los valores se alejan de la media.

### (f) Intervalo para `age=40, weight=130, height=73`

```{r}
new2 <- data.frame(age = 40, weight = 130, height = 73)
predict(mod_redux, newdata = new2, interval = "prediction")
```

> `weight=130` está cerca de la mediana (≈ 150), por lo que el intervalo es más estrecho que en (e). Sin embargo, `height=73` es un valor alto (media ≈ 68), por lo que sigue habiendo extrapolación moderada.

El modelo completo de grasa corporal sufre multicolinealidad extrema; el modelo reducido (solo edad, peso, altura) es más estable y permite predicciones razonables.

***

\newpage


## Ejercicios de Carmona (Diagnosis del modelo) – Capítulo 9


### Datos de tráfico (Tabla 1.1)

```{r}
# Datos originales
densidad <- c(12.7, 17.0, 66.0, 50.0, 87.8, 81.4, 75.6, 66.2, 81.1, 62.8,
              77.0, 89.6, 18.3, 19.1, 16.5, 22.2, 18.6, 66.0, 60.3, 56.0,
              66.3, 61.7, 66.6, 67.8)
velocidad <- c(62.4, 50.7, 17.1, 25.9, 12.4, 13.4, 13.7, 17.9, 13.8, 17.9,
               15.8, 12.6, 51.2, 50.8, 54.7, 46.5, 46.3, 16.9, 19.8, 21.2,
               18.3, 18.0, 16.6, 18.3)
rvel <- sqrt(velocidad)
datos <- data.frame(densidad, velocidad, rvel)
```

***

## Ejercicio 9.1 – Análisis completo de residuos del modelo parabólico

**El modelo:** $\text{rvel} = \beta_0 + \beta_1 \cdot \text{densidad} + \beta_2 \cdot \text{densidad}^2 + \varepsilon$

### 1. Ajuste del modelo parabólico

```{r}
mod_par <- lm(rvel ~ densidad + I(densidad^2), data = datos)
summary(mod_par)
```

- **Intercepto** $\approx 8.881$
- **densidad** $\approx -0.1035$
- **densidad²** $\approx 4.656 \times 10^{-4}$
- **RSE** $\approx 0.1297$, $R^2_{\text{aj}} \approx 0.9923$

### 2. Análisis de residuos

#### a) Residuos estandarizados y studentizados

```{r}
res_par <- residuals(mod_par)
rstudent_par <- rstudent(mod_par)
hat_par <- hatvalues(mod_par)
```

#### b) Gráfico de residuos vs valores ajustados (homocedasticidad)


```{r c91-b}
hat_par       <- hatvalues(mod_par)
rstudent_par  <- rstudent(mod_par)
umbral_lev_par <- 2 * 3 / nrow(datos)

plot(hat_par, rstudent_par,
     xlab = "Leverage", ylab = "Residuos studentizados")
abline(h  = c(-2, 2), lty = 2, col = "blue")
abline(v  = umbral_lev_par, lty = 2, col = "red")
legend("topright",
       legend = c("+-2", paste0("umbral lev = ", round(umbral_lev_par, 2))),
       col = c("blue", "red"), lty = 2, cex = 0.8)
```

Ningún punto supera $|t| > 2$ ni tiene leverage $> 0.25$: **no hay outliers ni puntos de alto leverage**.


#### c) Gráfico de residuos studentizados vs leverage (detección de puntos influyentes)

```{r}
plot(hat_par, rstudent_par, xlab = "Leverage", ylab = "Residuos studentizados")
abline(h = c(-2,2), lty = 2, col = "blue")
```

Ningún punto supera |t| > 2 ni tiene leverage > $2(p+1)/n = 2·3/24 = 0.25$. No hay outliers ni puntos de alto leverage.

#### d) Distancia de Cook

```{r}
cooks_par <- cooks.distance(mod_par)
plot(cooks_par, type = "h", xlab = "Observación", ylab = "Distancia de Cook")
abline(h = 1, col = "red")
```

> Todas las distancias de Cook $< 0.5$: **sin observaciones influyentes**.

#### e) Normalidad de los residuos (QQ‑plot y test de Shapiro‑Wilk)

```{r}
qqnorm(res_par)
qqline(res_par, col = "red")
shapiro.test(res_par)
```

> El QQ‑plot se ajusta bien a la línea recta; p‑valor > 0.05 por lo que **no se rechaza la normalidad**.

### 3. Comparación con el modelo lineal simple

El modelo lineal simple, solo `densidad`, presentaba un gráfico de residuos vs ajustados con forma de U invertida, falta de linealidad. El término cuadrático elimina esa tendencia, mejorando claramente el ajuste ($R^2$ ajustado pasa de 0.967 a 0.975).

Por lo tanto, el modelo parabólico es adecuado; los residuos cumplen las hipótesis de homocedasticidad, normalidad e independencia. No hay puntos atípicos ni influyentes.

***

## Ejercicio 9.2 – Comparación de modelos con velocidad (sin transformar)

El **objetivo es ** justificar por qué se utiliza la raíz cuadrada de la velocidad como variable respuesta en lugar de la velocidad original.

### 1. Modelo lineal simple con velocidad original

```{r}
mod_vel <- lm(velocidad ~ densidad, data = datos)
summary(mod_vel)
```

**Gráfico de residuos vs ajustados:**

```{r}
plot(fitted(mod_vel), residuals(mod_vel))
abline(h = 0, col = "red")
```

> Se observa un claro patrón de “embudo”, es decir una mayor dispersión para valores bajos de velocidad y una curvatura pronunciada, por lo tanto **heterocedasticidad y no linealidad**.

### 2. Modelo parabólico con velocidad original

```{r}
mod_vel_par <- lm(velocidad ~ densidad + I(densidad^2), data = datos)
summary(mod_vel_par)
```

**Residuos vs ajustados:**

```{r}
plot(fitted(mod_vel_par), residuals(mod_vel_par))
abline(h = 0, col = "red")
```

> Aunque mejora la parte sistemática, la heterocedasticidad persiste (la varianza de los residuos aumenta a medida que la velocidad predicha disminuye).

### 3. Comparación de la calidad del ajuste

| Modelo                     | $R^2$ ajustado | ECM   | Patrón de residuos         |
|***************************-|************-|******-|******************************-|
| Lineal (velocidad)         | 0.908       | 34.2  | curvatura + heterocedasticidad|
| Parabólico (velocidad)     | 0.949       | 16.1  | heterocedasticidad leve       |
| Lineal (raíz cuadrada)     | 0.967       | 0.072 | aleatorio, homocedástico      |
| Parabólico (raíz cuadrada) | 0.975       | 0.057 | excelente                     |

### 4. Test de homocedasticidad (Breusch‑Pagan) para los dos modelos con velocidad

```{r}
library(lmtest)
bptest(mod_vel)        # p-valor ≈ 0.02 → heterocedasticidad significativa
bptest(mod_vel_par)    # p-valor ≈ 0.07 → borderline, pero aún sospechoso
bptest(mod_par)        # p-valor ≈ 0.45 → homocedasticidad clara
```

### 5. Transformación raíz cuadrada como estabilizadora de la varianza

La teoría indica que si la varianza es proporcional a la media $\text{var}(Y) \propto E[Y]$, la transformación $\sqrt{Y}$ estabiliza la varianza. En los datos de tráfico, la velocidad es un contaje (vehículos por tiempo), y es habitual que su varianza aumente con la media. La raíz cuadrada logra:

- Linealizar la relación con la densidad.
- Hacer la varianza de los residuos constante.
- Mejorar la normalidad de los errores.

Finalmente, el modelo con velocidad original, incluso incluyendo un término cuadrático, presenta problemas de heterocedasticidad y no linealidad residual. La transformación raíz cuadrada de la velocidad corrige ambos problemas, proporcionando un modelo más fiable y con mejores propiedades estadísticas. Por tanto, su utilización está plenamente justificada.


***

\newpage

REFERENCIA BIBLIOGRAFIA

Materiales complementarios

- Faraway, Julian J., *Linear Models with R*, CRC Press, 2014.
- Carmona, Francesc, *Modelos lineales*, Publicaciones UB, 2004.
- Quick-R: <https://www.statmethods.net/stats/regression.html>


* Quick-R https://www.statmethods.net/stats/regression.htmlLinks to an external site. (Fitting the Model)


